臺灣高等法院刑事判決
108年度上訴字第4078號
上  訴  人  臺灣新北地方檢察署檢察官
被      告  邱宗保




上列上訴人因被告詐欺等案件，不服臺灣新北地方法院108年度
金訴字第39號，中華民國108年10月18日第一審判決（起訴案號
：臺灣新北地方檢察署107年度偵字第39166號、107年度偵緝字
第3362號），提起上訴，本院判決如下：
    主  文
原判決關於附表一編號4所示罪刑及定應執行刑之部分均撤銷。
甲○○共同以網際網路對公眾散布而犯詐欺取財罪，處有期徒刑壹
年肆月。
其他（沒收部分）上訴駁回。
    事  實
一、甲○○與王智俊（臺灣桃園地方法院另案審理中）意圖為自己
    不法之所有，基於以網際網路對公眾詐欺取財及洗錢之犯意
    聯絡，於民國107年10月11日前某日，推由王智俊以臉書暱
    稱「沈偉權」帳號，在臉書「讓票‧換票‧求票」粉絲團，對
    公眾刊登出售BTS（防彈少年團）演唱會門票訊息，嗣乙○○
    於同年10月11日5時20分許，登入臉書查知該販售訊息，而
    向王智俊所使用之「沈偉權」帳號私訊聯繫，王智俊遂向乙
    ○○佯稱：欲以新臺幣（下同）6,000元之代價售予門票4張云
    云，並由甲○○提供超商繳費代碼2個（分別為0000000000000
    000及0000000000000000，各繳費3,000元）轉由王智俊傳送
    訊息指示乙○○繳費，致乙○○陷於錯誤，而於同日12時52分許
    在基隆市○○區○○路00號7-11便利商店旭東店依該等代碼共繳
    款6,000元；復接續於同年月20日14時7分許，另由王智俊向
    乙○○佯稱：有搖滾區門票欲售以共1萬2,600元云云，致乙○○
    陷於錯誤，而於同日14時21分許再轉帳1萬2,600元至甲○○所
    購得、由王智俊提供給乙○○之渣打國際商業銀行帳戶（帳號
    ：000-0000000000000000；申設人：詹立偉【另案通緝中】
    ；下稱渣打銀行帳戶），藉此隱匿上開詐欺行為之所得去向
    而洗錢。匯款部分，於甲○○提領後，由甲○○、王智俊均分，
    超商繳款部分，則由甲○○儲值為遊戲點數後2人均分。嗣因
    乙○○未收到約定之門票，始知受騙而報案，經警調閱相關帳
    戶資料及監視器提領畫面，並於107年12月19日16時30分許
    ，循線拘提甲○○到案，當場及在甲○○居所扣得如附表所示之
    物，而悉上情（即原判決附表一編號4部分，原判決附表一
    編號1至3、5至14部分，未據檢察官上訴而確定）。
二、案經乙○○訴由新北市政府警察局海山分局報告臺灣新北地方
    檢察署檢察官偵查起訴。
    理  由
一、證據能力：
　　本件認定事實所引用之卷證資料（包含人證、物證、書證，
    詳下述及者），並無證據證明係公務員違背法定程序所取得
    ，與本案亦有自然之關連性，公訴人於準備程序迄至本案言
    詞辯論終結，均不爭執該等卷證之證據能力，被告甲○○亦未
    提出關於證據能力之聲明異議，本院認引為證據為適當，是
    依刑事訴訟法第159條之5等規定，下述認定事實所引用之證
    據方法均有證據能力，合先敘明。
二、認定事實：
　　上開犯罪事實，業據被告於偵訊及原審審理中坦承不諱（見偵卷四第397、435、561至569頁、原審卷第168、297、323、326頁筆錄），核與證人即告訴人乙○○於警詢中（見偵卷四第211至213頁筆錄）、證人王智俊於警詢、偵訊中（見偵卷四第461至472、503至530、547至555、573至580頁筆錄）所述相符，此外，並有新北市政府警察局海山分局搜索扣押筆錄、扣押物品目錄表（詳附表）、扣押物品收據、臺灣新北地方法院107年聲搜字第1935號搜索票（見偵卷四第65至81頁）、內政部警政署反詐騙案件紀錄表（被害人乙○○）、ATM明細、存摺影本、對話紀錄（見偵卷四第209、215至222頁）、詹立偉渣打銀行帳戶明細及提款明細表（見偵卷四第31頁）、監視器翻拍照片、提款監視器翻拍照片（見偵卷四第251至258頁）、警方翻拍甲○○手機照片（見偵卷四第259至355頁）、車號000-0000車輛詳細資料報表（見偵卷四第377頁）、臺灣桃園地方檢察署108年偵字第6152等號王智俊之另案起訴書（見本院卷第77至93頁）在卷可稽，復有如附表編號1至3、5、6、9至12所示之物扣案可佐，足認被告上開自白與事實相符，得以採信為真，前此於警詢之否認不實，本案事證明確，被告之犯行堪以認定，應予依法論科。
三、論罪：
  ㈠按洗錢防制法於105年12月28日修正公布，並於106年6月28日
    生效施行（下稱新法）。修正前該法（下稱舊法）將洗錢行
    為區分為將自己犯罪所得加以漂白之「為自己洗錢」及明知
    是非法資金，卻仍為犯罪行為人漂白黑錢之「為他人洗錢」
    兩種犯罪態樣，且依其不同之犯罪態樣，分別規定不同之法
    定刑度。惟洗錢犯罪本質在於影響合法資本市場並阻撓偵查
    ，不因為自己或為他人洗錢而有差異，且洗錢之行為模式不
    祇一端，上開為自己或為他人洗錢之二分法，不僅無助於洗
    錢之追訴，且徒增實務事實認定及論罪科刑之困擾。故而為
    澈底打擊洗錢犯罪，新法乃將洗錢行為之處置、多層化及整
    合等各階段，全部納為洗錢行為，而於新法第2條規定：「
    本法所稱洗錢，指下列行為：一、意圖掩飾或隱匿特定犯罪
    所得來源，或使他人逃避刑事追訴，而移轉或變更特定犯罪
    所得。二、掩飾或隱匿特定犯罪所得之本質、來源、去向、
    所在、所有權、處分權或其他權益者。三、收受、持有或使
    用他人之特定犯罪所得。」且為避免舊法時期過度限縮洗錢
    犯罪成立之可能，亦模糊前置犯罪僅在對於不法金流進行不
    法原因之聯結而已，造成洗錢犯罪成立門檻過高，洗錢犯罪
    難以追訴。故新法就其中採取門檻式規範者，明定為最輕本
    刑為6個月以上有期徒刑之罪，並將「重大犯罪」之用語，
    修正為「特定犯罪」；另增列未為最輕本刑為6個月以上有
    期徒刑之罪所涵括之違反商標法等罪，且刪除有關犯罪所得
    金額須在5百萬元以上者，始得列入前置犯罪之限制規定，
    以提高洗錢犯罪追訴之可能性。從而新法第14條第1項所規
    範之一般洗錢罪，必須有第3條規定之前置特定犯罪作為聯
    結，始能成立。以日益猖獗之詐欺集團犯罪為例，詐欺集團
    向被害人施用詐術後，為隱匿其詐欺所得財物之去向，而令
    被害人將其款項轉入該集團所持有、使用之人頭帳戶，並由
    該集團所屬之車手前往提領詐欺所得款項得逞，檢察官如能
    證明該帳戶內之資金係本案詐欺之特定犯罪所得，即已該當
    於新法第14條第1項之一般洗錢罪（最高法院108年度台上字
    第2500號判決意旨參照）。
　㈡查被告係推由同案共犯王智俊以臉書暱稱「沈偉權」帳號於
    臉書刊登上開不實訊息，吸引告訴人乙○○向王智俊使用之「
    沈偉權」帳號聯繫，再由王智俊施以詐術，令告訴人陷於錯
    誤後，依照指示將錢匯入被告事先取得之渣打銀行帳戶。關
    於該渣打銀行帳戶，被告於原審審理時供述：「我以新臺幣
    兩、三千元向詹立偉購買其渣打銀行帳戶，他有把提款卡跟
    存簿寄給我，密碼也交給我」等語（見原審卷第323頁筆錄
    ），核與其偵訊歷次所述相符（見偵卷四第389、391、435
    、563頁筆錄），則被告即得藉由該渣打銀行帳戶「漂白」
    而隱匿告訴人所匯之詐欺犯罪所得去向，是當被告等人將該
    等款項領出，自非僅係取得犯罪所得，而係兼有洗錢防制法
    第2條第2款之洗錢行為，自應論以同法第14條第1項之一般
    洗錢罪。
　㈢是以，告訴人乙○○稱其係向臉書賣家暱稱「沈偉權」之人聯
    繫，於105年10月11日購買BTS《防彈少年團》演唱會門票事宜
    等語（見偵卷四第211至213頁筆錄），顯示被告及同案共犯
    王智俊係在臉書社團對公眾刊登出售演唱會門票之事宜，故
    本案被告亦有以網際網路對公眾散布而犯詐欺取財罪之情形
    ，是核被告所為，係犯刑法第339條之4第1項第3款之以網際
    網路對公眾散布而犯詐欺取財罪、洗錢防制法第14條第1項
    之一般洗錢罪。
  ㈣被告與王智俊先後兩度以同樣售票詐術向告訴人乙○○詐財得
    手，時間緊接、手法相同，顯係基於同一犯意接續而為，為
    接續犯，論以一罪已足。
　㈤被告與王智俊就上開犯行，均有犯意聯絡及行為分擔，為共
    同正犯。
  ㈥被告以同一詐財行為同時觸犯洗錢防制法第14條第1項之一般
     洗錢罪、刑法第339條之4第1項第3款之以網際網路對公眾
     散布而犯詐欺取財罪，屬一行為觸犯數罪名，應依刑法第5
     5條想像競合犯規定，從一重之以網際網路對公眾散布而犯
     詐欺取財罪處斷。
  ㈦本案無庸變更起訴法條：
    起訴意旨固認上開犯行係由被告與王智俊、臉書暱稱「陳柏
    熙」、「陳彥宏」等人所共犯，從而涉犯刑法第339條之4第
    1項第2款、第3款之三人以上共同以網際網路對公眾散布而
    犯詐欺取財罪；又認前開犯行中，被告將告訴人乙○○所繳款
    項儲值為遊戲點數序號或進行其他消費，係該當詐欺得利之
    犯行。惟查：
  ⒈臉書暱稱「沈偉權」之帳號為王智俊所申請，未由被告使用
    乙情，業據證人王智俊於偵訊中證述明確（見偵卷四第547
    頁筆錄）；又上開事實欄所載犯行係被告與王智俊所為，復
    據被告於偵訊及原審審理中供述屬實（見偵卷四第563頁、
    原審卷第326頁筆錄），堪認本案犯行確係由其2人共犯。惟
    關於臉書暱稱「陳柏熙」、「陳彥宏」之人身分，被告於偵
    訊及原審訊問中供稱陳柏熙係其室友，其會傳訊息請陳柏熙
    幫忙影印照片，傳存摺等照片是為了備份資料，陳柏熙並不
    知道詐欺情節，又「陳彥宏」則是其自己的帳號等情（見偵
    卷四第449、565、567頁、原審卷第296頁筆錄），此雖與卷
    附行動電話翻拍照片（見偵卷四第259至262、308、347至35
    0頁）顯示，被告會與「陳柏熙」、「陳彥宏」等帳號互傳
    多人身分證件或存摺之照片，並有相互通訊、傳送訊息之情
    節，有若干歧異之處，然上開翻拍照片所示內容，尚未見與
    本案犯行直接相關，縱有「陳柏熙」、「陳彥宏」等人存在
    ，仍難認其等就本案犯行與被告、王智俊有犯意聯絡及行為
    分擔，尚不能遽認其等亦為被告之共犯，本案自無3人以上
    共犯詐欺案件之情形，起訴意旨容有誤會。
  ⒉又按詐欺取財罪及詐欺得利罪，前者之行為客體係指財物，
    後者則指取得債權、免除債務、延期履行債務或提供勞務等
    財物以外之財產上不法利益（最高法院86年度台上字第3534
    號判決意旨參照），故倘所詐得者係現實之財物，則應屬詐
    欺取財罪之範疇。查本案告訴人乙○○係依被告提供之超商繳
    費代碼（條碼），繳交款項匯入各虛擬帳戶，被告詐得者即
    屬現實之金錢，嗣被告另行儲值為遊戲點數序號或進行其他
    消費，僅係被告另行處分財物之行為，其自始並非取得財物
    以外之財產上不法利益，即非屬詐欺得利之行為，起訴意旨
    認此部分該當詐欺得利之情形，亦有誤會。
  ⒊綜上，本案犯行僅有刑法第339條之4之加重要件之減少，論
    罪科刑法條仍屬同一條項，由本院逕予更正即可，尚無庸變
    更起訴法條。
  ㈧不另為無罪之諭知：
  ⒈起訴意旨另以：被告另基於以不正方法取得他人向金融機構
    申請開立之帳戶以收受無合理來源款項之犯意，與王智俊基
    於上開犯意聯絡，取得不知情之詹立偉所開設之上開渣打銀
    行帳戶存摺及提款卡，再指示告訴人乙○○將款項轉帳至前開
    渣打銀行帳戶，以收受該等犯罪所得並逃避刑事追訴，因認
    被告亦涉犯洗錢防制法第15條第1項第2款之以不正方法取得
    他人金融帳戶之特殊洗錢罪嫌等語。
  ⒉按洗錢防制法第14條第1項所規範之一般洗錢罪，必須有第3
    條規定之前置特定犯罪作為聯結，始能成立。然洗錢犯罪之
    偵辦在具體個案中經常祇見可疑金流，未必瞭解可疑金流所
    由來之犯罪行為，倘所有之洗錢犯罪皆須可疑金流所由來之
    犯罪行為已經判決有罪確定，始得進一步偵辦處罰，則對於
    欠缺積極事證足以認定確有前置犯罪，卻已明顯違反洗錢防
    制規定之可疑金流，即無法處理。故而新法乃參考澳洲刑法
    立法例，增訂特殊洗錢罪，於第15條第1項規定：「收受、
    持有或使用之財物或財產上利益，有下列情形之一，而無合
    理來源且與收入顯不相當者，處六月以上五年以下有期徒刑
    ，得併科新臺幣五百萬元以下罰金：一、冒名或以假名向金
    融機構申請開立帳戶。二、以不正方法取得他人向金融機構
    申請開立之帳戶。三、規避第七條至第十條所定洗錢防制程
    序。」從而特殊洗錢罪之成立，不以查有前置犯罪之情形為
    要件，但必須其收受、持有或使用之財物或財產上利益，無
    合理來源並與收入顯不相當，且其財物或財產上利益之取得
    必須符合上開列舉之三種類型者為限。易言之，第15條之特
    殊洗錢罪，係在無法證明前置犯罪之特定不法所得，而未能
    依第14條之一般洗錢罪論處時，始予適用。倘能證明人頭帳
    戶內之資金係前置之特定犯罪所得，即應逕以一般洗錢罪論
    處，自無適用特殊洗錢罪之餘地(最高法院108年度台上字第
    1744號判決意旨參照)。
  ⒊本案被告所為同時成立洗錢防制法第14條第1項之一般洗錢罪
    及刑法第339條之4第1項第3款之以網際網路對公眾散布而犯
    詐欺取財罪，已如前述，則依據前揭說明，本案已有明確之
    前置犯罪，且能證明被告所支配使用之人頭帳戶內有特定不
    法所得，被告之犯行既得依洗錢防制法第14條第1項論處，
    自無再適用同法第15條之餘地（且被告明確供稱該詹立偉渣
    打銀行帳戶係向詹立偉購得，檢察官自應針對此部分依法偵
    辦處理)，起訴意旨認被告尚構成洗錢防制法第15條第1項第
    2款之特殊洗錢罪，容有誤會，惟起訴意旨認該部分如成立
    犯罪，與前開經論罪科刑之加重詐欺犯行間，具想像競合之
    裁判上一罪關係，爰不另為無罪之諭知。
四、原判決附表一編號4罪刑及定應執行刑部分撤銷改判：　　
  ㈠原審就原判決附表一編號4即告訴人乙○○遭詐騙之部分，同認
    被告與王智俊共同以網際網路對公眾散布而犯詐欺取財罪，
    予以論罪科刑，固非無見。然而，原審認被告所為不該當洗
    錢防制法第14條第1項之一般洗錢罪，就此部分不另為無罪
    諭知，未慮及終究被告之詐欺犯行透過人頭帳戶之「漂白」
    而有隱匿其詐欺所得財物之去向之作用，原審此部分適用法
    律應有違誤，檢察官所上訴之原判決附表一編號4之罪刑部
    分，已屬無可維持；檢察官上訴主張被告空言承諾賠償，致
    告訴人乙○○至今仍蒙受金錢損失，被告又避不見面，犯後態
    度惡劣，原審量刑過輕等語，因罪名認定已有不同，量刑基
    礎變動，其上訴主張已無實益而為無理由，自應由本院就原
    判決附表一編號4之罪刑部分予以撤銷改判，且原審就原判
    決附表一編號2至5、7至14所示之罪所定應執行有期徒刑2年
    4月，亦因原判決附表一編號4所示之罪由本院撤銷而失所附
    麗，同應一併撤銷。
  ㈡爰審酌被告正值年少，身心健全，不循正道謀財營生，竟貪圖不法利益，夥同他人利用網際網路發布虛偽交易訊息，藉以訛詐告訴人乙○○匯款，且犯後雖承諾賠償告訴人乙○○之損失，卻於還款期日前夕停用其手機門號，致告訴人無法聯繫被告商討賠償事宜，影響告訴人之賠償請求權，然終究被告犯後於偵訊起即坦承犯行，態度尚可，再斟酌其素行、二、三專肄業之智識程度、犯罪之動機、目的、詐欺款項及犯罪所得多寡等一切情狀，量處如主文第2項所示之刑。
五、原判決附表一編號4沒收部分上訴駁回：　　　
  ㈠按刑法沒收新制將沒收重新定性為刑罰及保安處分以外之法
    律效果，具有獨立性，而非刑罰（從刑）。修正後刑法基於
    沒收具備獨立性，亦規定得由檢察官另聲請法院為單獨沒收
    之宣告，因而在訴訟程序，沒收得與罪刑區分，非從屬於主
    刑。又對於本案之判決提起上訴者，其效力及於相關之沒收
    判決；對於沒收之判決提起上訴者，其效力不及於本案判決
    ，刑事訴訟法第455條之27第1項定有明文。本案檢察官係就
    原判決有關附表一編號4罪刑部分提起上訴，其效力自應及
    於沒收部分。
  ㈡原判決就沒收部分已說明：
  ⒈扣案如附表編號1至3、5、6所示之物，均為被告所有，係供
    其於本案犯行中登入臉書帳號為詐欺行為所用之物，業據被
    告於原審審理中供承明確（見原審卷第326頁筆錄），自均
    屬供犯罪所用之物；又如附表編號9至12所示之物，為被告
    取得之他人資料，另據被告於偵訊中供稱屬實（見偵卷四第
    389頁筆錄），堪認皆應屬供詐欺犯罪預備之物，自應依刑
    法第38條第2項前段之規定宣告沒收。
  ⒉被告於本案告訴人乙○○部分之詐欺犯罪所得，係與王智俊平
    分，業據被告於原審供述明確（見原審卷第297、327頁筆錄
    ）供述明確，則被告於本案中之犯罪得應為9,300元（6,000
    +1萬2,600=1萬8,600，1萬8,600÷2=9,300），此部分雖未扣
    案，仍應依刑法第38條之1第1項前段、第3項之規定，宣告
    沒收，於全部或一部不能沒收或不宜執行沒收時，追徵其價
    額。
  ⒊其餘如附表編號4、7、8、13至19所示之物，均查無事證認與
    本案相關，故不予宣告沒收。
  ㈢以上經核並無任何違法或不當，且本案檢察官上訴部分之沒
    收與前揭罪刑部分並無互相連動不可分之情形，自應由本院
    維持原判決關於各項沒收之諭知，而駁回檢察官就沒收部分
    之上訴。
六、被告另案通緝中，現應受送達處所不明，本院依法踐行公示
    送達程序，是被告既經合法傳喚，無正當之理由不到庭，爰
    不待其陳述，逕行判決。
據上論斷，應依刑事訴訟法第371條、第368條、第369條第1項前
段、第364條、第299條第1項前段，洗錢防制法第14條第1項，刑
法第11條前段、第28條、第339條之4第1項第3款、第55條，刑法
施行法第1條之1第1項，判決如主文。
本案經檢察官何皓元提起公訴，檢察官高智美提起上訴，檢察官
許祥珍到庭執行職務。
中　　華　　民　　國　　109 　年　　3 　　月　　31　　日
                  刑事第八庭  審判長法　官  陳世宗
                                    法　官  周明鴻
                                    法　官  吳勇毅
以上正本證明與原本無異。
如不服本判決，應於收受送達後20日內向本院提出上訴書狀，其
未敘述上訴之理由者並得於提起上訴後20日內向本院補提理由書
（均須按他造當事人之人數附繕本）「切勿逕送上級法院」。
                                    書記官  許家慧
中　　華　　民　　國　　109 　年　　3 　　月　　31　　日
附錄本案論罪科刑法條全文：
中華民國刑法第339條之4
犯第339條詐欺罪而有下列情形之一者，處1年以上7年以下有期
徒刑，得併科1百萬元以下罰金：
一、冒用政府機關或公務員名義犯之。
二、三人以上共同犯之。
三、以廣播電視、電子通訊、網際網路或其他媒體等傳播工具，
    對公眾散布而犯之。
前項之未遂犯罰之。

洗錢防制法第14條
有第二條各款所列洗錢行為者，處7年以下有期徒刑，併科新臺
幣5百萬元以下罰金。
前項之未遂犯罰之。
前二項情形，不得科以超過其特定犯罪所定最重本刑之刑。

附表：
編號 扣押物品名稱 備    註 1 OPPO品牌行動電話1具 ‧IMEI：000000000000000、000000000000000號，含0000000000門號SIM卡1張。 ‧扣押物品目錄表編號A1。 ‧被告所有供詐欺犯行所用之物。 2 ASUS品牌行動電話1具 ‧IMEI：00000000000000、000000000000000號，含0000000000門號SIM卡1張。 ‧扣押物品目錄表編號A2。 ‧被告所有供詐欺犯行所用之物。 3 HTC品牌行動電話1具 ‧IMEI：000000000000000、000000000000000號，含0000000000、0000000000門號SIM卡各1張。 ‧扣押物品目錄表編號A3。 ‧被告所有供詐欺犯行所用之物。 4 Iphone型號行動電話1具 ‧IMEI：000000000000000號，含0000000000門號SIM卡1張。 ‧扣押物品目錄表編號A4。 ‧無事證認與本案相關。 5 OPPO品牌行動電話1具 ‧IMEI：000000000000000 、000000000000000，無門號。 ‧扣押物品目錄表編號A5。 ‧被告所有供詐欺犯行所用之物。 6 Taiwan mobile品牌行動電話1具 ‧IMEI：000000000000000號，無門號。 ‧扣押物品目錄表編號A6。 ‧被告所有供詐欺犯行所用之物。 7 小米品牌行動電話1具 ‧IMEI：000000000000000、000000000000000號，無門號。 ‧扣押物品目錄表編號A7。 ‧無事證認與本案相關。 8 Iphone型號行動電話1具 未拆封‧無事證認與本案相關。 9 陳治翰基本資料1張 被告所有供詐欺犯行預備之物。 10 李志杰身分證、健保卡、存摺影本資料1張  11 葉柏林、鄒惠雅身分證影本資料1張  12 林庭慶身分證、健保卡、存摺影本資料1張  13 現金新臺幣3,000元 無事證認係本案犯罪所得。 14 吸食器1個 與本案無關，業經另案判決宣告沒收。 15 玻璃球吸食器4個  16 分裝勺1枝  17 包裝袋3個  18 甲基安非他命11包  19 電子磅秤1台